【裁判字號】    98,自,104
【裁判日期】    990203
【裁判案由】    違反商標法
【裁判全文】
臺灣臺北地方法院刑事裁定               98年度自字第104號
自  訴  人  燦坤實業股份有限公司代理人甲○
法定代理人  甲  ○
自訴代理人  劉韋廷律師
被      告  乙○○○
選任辯護人  劉志鵬律師
            李貞儀律師
            池泰毅律師
上列被告因違反商標法案件，經自訴人提起自訴，本院裁定如下
：
    主  文
自訴駁回。
    理  由
一、自訴意旨如附件刑事自訴狀、刑事補充自訴理由狀所載。
二、按法院或受命法官得於自訴案件第一次審判期日前訊問自訴
    人、被告及調查證據，依此調查之結果，如認為案件有刑事
    訴訟法第252條至第254條之情形者，得以裁定駁回其自訴，
    刑事訴訟法第326條第1項、第3項定有明文。又於自訴案件
    第一次審判期日前訊問被告，其目的在於澄清事實，在法院
    依其他調查證據結果已堪認被告犯罪嫌疑不足時，自無傳訊
    被告到庭訊問、不當增加被告應訴勞費之必要，此觀刑事訴
    訟法第228條第3項、第288條第3項於偵查及審判程序中均將
    被告作為應最後始調查或蒐集之證據方法之法理益明；又按
    刑事訴訟法第161條、第163條規定係編列在該法第1編總則
    第12章「證據」章則中，故於自訴程序亦有其適用，除其中
    第161條第2項起訴審查之機制、同條第3、4項以裁定駁回起
    訴之效力，自訴程序已分別有第326條第3、4項及第334條之
    特別規定足資優先適用外，關於第161條第1項檢察官應負實
    質舉證責任之規定，亦於自訴程序之自訴人同有其適用，最
    高法院91年度第4次刑事庭會議決議意旨可資參照；是公訴
    程序既無法院應先分別訊問檢察官、被告及調查證據後，始
    得裁定命檢察官補正或駁回起訴之規定，對於起訴者同負舉
    證責任、且未經實施刑事訴訟程序之公務員本於客觀義務事
    前篩選、即可任意起訴之自訴案件而言，更無即令業已調查
    相關證據，仍需逐一傳訊自訴人或被告到庭訊問，被告無正
    當理由不到庭者，甚至發動強制處分拘提、通緝強制到庭，
    始得裁定駁回自訴之法理可言。故在自訴人自訴意旨已明，
    且依法院調查其他證據之結果，自訴人之舉證尚不足認定被
    告有成立犯罪之可能時，自不得任令被告徒增應訊之勞費、
    亦無再命自訴人本人到場之必要，應認無須再傳訊自訴人或
    被告即得裁定駁回其自訴，換言之，法院經調查證據結果，
    認為案件有刑事訴訟法第252條第10款之情形者，即得以裁
    定駁回其自訴，無庸再行傳訊自訴人或被告，此為法理所當
    然，且亦為實務之多年慣行，合先敘明。
三、自訴人雖以「還元金」制度為其所創設，並經其向經濟部智
    慧財產局申請審定號分別為00000000、00000000、00000000
    、00000000號之商標，可分別使用於「型錄、宣傳單、會員
    卡、貴賓卡、優惠卡、塑膠卡片、手冊、公報、日誌、刊物
    」、「工商廣告之宣傳、廣告宣傳品遞送、各種廣告招牌設
    計、報章廣告設計、食品及飲料零售、五金及家庭日常用品
    零售、文教用品零售、電器及電子器具零售、攝影器材零售
    、機械器具零售、百貨公司、購物中心、郵購、電視購物、
    網路購物、廣告宣傳器材及場所租賃、為工商企業籌備商展
    及展示會及博覽會之服務」、「電影院、劇院、視聽歌唱業
    、娛樂資訊、休閒娛樂資訊、遊樂園、電子遊藝場、電腦網
    路遊樂場、虛擬實境遊戲場、代售各種活動、展覽、比賽入
    場券、電視及收音機租賃、錄影帶租賃、彩券發行」、「電
    子廣告牌、電子廣告看板、磁性記憶體、磁帶、磁片、磁條
    、信用卡及交易處理機、唯讀記憶晶片、自動販賣機、磁性
    識別卡、信用卡、卡式電話用卡、電話卡、銀行取款卡、金
    融卡、IC卡、儲值卡、電腦識別卡、電腦網路專用儲值卡、
    智慧卡、磁條卡」等商品，被告為臺灣芳珂股份有限公司（
    下稱臺灣芳珂公司）負責人，於公司網頁、會員卡、消費收
    據、會員權益收明書等使用「還元金」一詞為其購物回饋之
    用語，使消費者誤認「還元金」為臺灣芳珂公司所提供之獨
    家服務，於民國98年11月6日經自訴人發函通知被告後，猶
    遲至98年11月24日始將「還元金」制度更改為「回享金」，
    因認被告涉有觸犯商標法第81條第2、3款及同法第82條之罪
    嫌云云（自訴人原主張亦涉及刑法第220條第2項、第253條
    之仿造商標罪嫌，嗣於本院審理時，已表明不再主張涉有此
    部分法條之罪嫌，附此敘明）。惟查：
（一）按「商標得以文字、圖形、記號、顏色、聲音、立體形狀
      或其聯合式所組成。前項商標，應足以使商品或服務之相
      關消費者認識其為表彰商品或服務之標識，並得藉以與他
      人之商品或服務相區別。」、「本法所稱商標之使用，指
      為行銷之目的，將商標用於商品、服務或其有關之物件，
      或利用平面圖像、數位影音、電子媒體或其他媒介物足以
      使相關消費者認識其為商標。」商標法第5條、第6條分別
      定有明文。又「凡以善意且合理使用之方法，表示自己之
      姓名、名稱或其商品或服務之名稱、形狀、品質、功用、
      產地或其他有關商品或服務本身之說明，非作為商標使用
      者，不受他人商標權之效力所拘束。」商標法第30條第1
      項第1款亦有明定。至判斷是否符合商標法第30條第1項第
      1款之「善意」要件，考諸商標法為保障商標權及消費者
      利益，維護市場公平競爭，促進工商企業正常發展之立法
      目的，除視使用人是否知悉他人已申請註冊商標之存在以
      外，尚應視使用人於使用時是否意圖影射他人商標之信譽
      ，而致影響公平競爭秩序為斷。
（二）本件被告為負責人之臺灣芳珂公司雖於公司網頁、會員卡
      、消費收據、會員權益收明書等上使用「還元金」一詞為
      其購物回饋之用語，但觀其網頁所為說明文字「還元金立
      即折扣」，會員制度所為說明文字「翡藍會員消費享5%還
      元金、白晶會員消費享7%還元金」、「每一筆臨櫃消費，
      都能為您累積還元金」，在還元金制度介紹裡，亦說明「
      享受還元金，最高可享7%回饋」、「還元金累積方式為翡
      藍會員回饋5%還元金、白晶會員回饋7%還元金」，消費收
      據上則記載「前次累積還元金、本次使用還元金、本次獲
      得還元金、累積還元金」，會員卡之背面則依翡藍會員或
      白晶會員分別記載「自動累計點數與5%還元金」、「自動
      累計點數與7%還元金」，考其所為上開說明文字，均在說
      明其對於所屬會員之回饋方式，於使用還元金之文字時，
      亦均與其他文字併同說明回饋之方式與內容，並非將「還
      元金」一詞作為其所販售商品之商標使用，核與商標法第
      30條第1項第1款所定係有關商品或服務本身之說明，非作
      為商標使用之情形相當，而與該法第6條所稱為行銷之目
      的，將商標用於商品、服務或其有關之物件，或利用平面
      圖像、數位影音、電子媒體或其他媒介物，足以使相關消
      費者認識其為商標之情形有間，自非商標之使用可比。
（三）依證人陳秋華於本院審理時之證述，臺灣芳珂公司於98年
      11月6日接獲自訴人通知有侵害商標權之虞時，旋即與其
      所任職之律師事務所聯繫，委託陳秋華處理上開事宜，嗣
      更於同年11月12日通知陳秋華所任職之律師事務所，將更
      改「還元金」之用語，請證人陳秋華代為通知自訴人，陳
      秋華旋亦與自訴人所委任處理之律師即本件自訴代理人劉
      韋廷律師聯繫告知此情，並有證人陳秋華所提出之電子郵
      件乙份在卷可憑。依此可知，被告辯稱其並不知「還元金
      」乙詞業為自訴人向經濟部智慧財產局申請作為商標使用
      ，因該詞為日商企業所慣用之購物回饋說明文字，而臺灣
      芳珂公司為日商企業，其依循日商企業之習慣使用該詞作
      為臺灣芳珂公司回饋消費者之說明文字，於接獲自訴人之
      通知後，為免爭議，旋即著手修改其所使用「還元金」之
      回饋用語，應堪採信。參以被告嗣亦已於98年11月24日將
      「還元金」更改為「回享金」，足認被告於使用上開「還
      元金」一詞時並未意圖影射他人商標之信譽，而致影響公
      平競爭秩序，亦即被告確係基於善意使用還元金一詞於其
      公司之銷貨回饋制度上。
（四）復按「未得商標權人或團體商標權人同意，有下列情形之
      一者，處3年以下有期徒刑、拘役或科或併科新臺幣20萬
      元以下罰金：一、於同一商品或服務，使用相同之註冊商
      標或團體商標者。二、於類似之商品或服務，使用相同之
      註冊商標或團體商標，有致相關消費者混淆誤認之虞者。
      三、於同一或類似之商品或服務，使用近似於其註冊商標
      或團體商標之商標，有致相關消費者混淆誤認之虞者。」
      商標法第81條定有明文。經查，自訴人係經營3C電子商品
      之販售業務，其業務行銷方式為自設門市販售商品，而被
      告任負責人之臺灣芳珂公司則以販售美容保養產品為其主
      要業務，其販售之通路則為在各大百貨公司設立專櫃販售
      商品，兩者所販售之商品及經營型態均有所不同，又臺灣
      芳珂公司亦曾向經濟部智慧財產局申請以「FANCL」為其
      商標，於上開公司網頁、會員卡、消費收據、會員權益收
      明書等亦均於明顯處所標示「FANCL」為其商標，有關「
      還元金」之用語均係用於說明其對於所屬會員之回饋方式
      ，所標示處並非於畫面之主要處所，所使用之文字較之其
      本身所使用之「FANCL」商標，比例上亦均明顯較小，且
      均與其他文字併同說明回饋之方式與內容，被告顯非將「
      還元金」一詞作為其所販售商品之商標使用，而只為回饋
      制度之說明文字已如上述，且因自訴人與臺灣芳珂公司所
      販售之商品種類及通路行銷方式並非相同，臺灣芳珂公司
      公司網頁、會員卡、消費收據、會員權益收明書等亦均於
      明顯處所標示「FANCL」商標，令人一望即知此消費回饋
      係臺灣芳珂公司所提供，並非自訴人公司所提供之回饋，
      不致產生混淆誤認之虞，故自訴人認被告上開所為涉嫌觸
      犯商標法第81條第2款、第3款之罪行云云，尚有誤會。
（五）自訴人雖另陳稱，自訴人於98年11月6日發函告知被告可
      能觸及侵害商標法之行為後，被告於該日收悉該函，並即
      委任律師於同年11月9日發函予自訴人，告知自訴人係屬
      合理使用云云，是被告顯於98年11月6日即知其所使用之
      「還元金」一詞涉嫌侵害自訴人之商標權，卻遲至同年11
      月24日始將「還元金」改為「回享金」，所為已觸犯商標
      法第82條罪嫌云云。惟按「明知為前條（商標法第81條）
      商品而販賣、意圖販賣而陳列、輸出或輸入者，處1年以
      下有期徒刑、拘役或科或併科新臺幣5萬元以下罰金。」
      商標法第82條有所明定。經查，被告對於「還元金」一詞
      之使用，應屬商標法第30條第1項第1款所稱之合理使用範
      疇，並未觸犯商標法第81條罪嫌，已如上述。且被告所使
      用之會員回饋制度雖使用還元金一詞，但此只係銷售商品
      後附隨之回饋消費者制度，必待消費者購買臺灣芳珂公司
      所銷售之美容保養產品，並加入臺灣芳珂公司為會員後，
      始會附隨適用該消費回饋制度，且須視該會員為翡藍會員
      或白晶會員，而得分別享有5%及7%之回饋金，是被告顯非
      以該消費回饋制度為另一獨立之商品而販售，自與商標法
      第82條之構成要件不該當，而無法繩以該條之罪。
（六）綜上所述，自訴意旨認被告涉嫌違反商標法第81條第2款
      、第3款及同法第82條犯行，依本院調查證據結果，其犯
      罪嫌疑顯有不足，且被告經查亦無其他犯罪之犯罪嫌疑存
      在，是依照首開說明，本件自訴自應予駁回。
據上論結，應依刑事訴訟法第326條第3項、第252條第10款，裁
定如主文。
中    華    民    國    99    年     2    月     3    日
                  刑事第十五庭  法  官  黃桂興
以上正本證明與原本無異。
如不服本裁定應於送達後5日內向本院提出抗告狀。
中    華    民    國    99    年     2    月     3    日
                                書記官  陳品潔

司法院資訊處製作；財團法人民間司法改革基金會備份。
